臺灣宜蘭地方法院民事判決　　　　　　　　96年度訴字第34號
原　　　告　丙○○○
訴訟代理人　辰○○
被　　　告　辛○○
訴訟代理人　乙○○
被　　　告　庚○○
　　　　　　壬○○
　　　　　　卯○○
　　　　　　丁○○
　　　　　　己○○
　　　　　　戊○○
共　　　同
訴訟代理人　寅○○
被　　　告　子○○
訴訟代理人　癸○○
被　　　告　甲○○
兼上一人之
訴訟代理人　丑○○○
當事人間分割共有物事件，本院於民國96年4 月14日言詞辯論終
結，判決如下：
    主      文
兩造共有坐落宜蘭縣礁溪鄉○○段一地號、面積二六七平方公尺
之土地，其中如附圖編號Ａ所示、面積二二‧二五平方公尺之土
地分歸原告丙○○○及被告庚○○取得，並按應有部分各二分之
一保持共有；如附圖編號Ｂ所示、面積一七八平方公尺之土地分
歸被告壬○○、卯○○、丑○○○、丁○○、己○○、戊○○、
子○○、甲○○等八人取得，並按原應有部分折算後之比例繼續
保持共有；如附圖所示編號Ｃ、面積六六‧七五平方公尺土地則
由被告辛○○取得。
訴訟費用新台幣新台幣壹萬柒仟壹佰參拾貳元，由兩造按附表所
示之應有部分比例負擔。
    事實及理由
一、本件被告辛○○、甲○○經合法通知，未於最後言詞辯論期
    日到場，均無民事訴訟法第386 條各款所列情形，爰依原告
    之聲請，由其一造辯論而為判決。
二、兩造之主張：
  (一)原告方面：坐落宜蘭縣礁溪鄉○○段1號、面積267平方公尺
    之土地為兩造所共有，應有部分如附表所示。又本件土地並
    無不能分割情事或不分割之協議，然兩造對於分割方法無法
    協議決定，為此爰按民法第823條第1項、第824第1、2 項之
    規定法訴請分割共有物。
  (二)被告庚○○、壬○○、卯○○、丑○○○、丁○○、己○○
    、戊○○、子○○、甲○○方面：同意分割，亦同意原告所
    提之分割方案。
  (三)被告辛○○方面：同意分割，但系爭土地有部分被規劃為計
    畫道路，依其使用目的係屬不能分割，自應由兩造保持共有
    。
三、原告主張坐落宜蘭縣礁溪鄉○○段1 地號土地、地目田、積
    267 平方公尺之土地為兩造所共有，應有部分比例如附表所
    示，然該筆土地並無不能分割情事，共有人間亦無不分割之
    特約，惟土地共有人間對於分割方案無法達成協議等情，已
    據其提出調解不成立證明書、土地登記謄本、地籍圖可稽（
    參本院96年度補字卷第55-9頁），復為被告所不爭執，堪信
    為實在。
四、按請求共有物之分割，應由法院依民法第824 條命為適當之
    分配，不受當事人主張之拘束。又分割共有物時，法院應參
    酌當事人之聲明、共有物之性質、經濟效用及全體共有人利
    益等公平決之。另分割共有物，以消滅共有關係為目的，法
    院裁判分割共有土地時，除因該土地內部分土地之使用目的
    不能分割，或部分共有人仍願維持共有關係，應就該部分土
    地不予分割或准該部分共有人成立新共有關係外，應將土地
    分配於各共有人單獨所有（最高法院69年台上字第1831號判
    例可資參照）。查系爭土地上呈長方型，面臨台九省道，位
    於礁溪鄉觀光經濟商業區內，附近住家密度高，土地上現由
    共有人子○○使用部分外，另共有人辛○○、甲○○則出租
    部分土地予第三人在晚上擺設攤位，並搭蓋無壁鐵皮建物等
    情，已經本院履勘現場屬實，製有勘驗筆錄及照片可稽（詳
    卷第58-97 頁），復囑託宜蘭縣宜蘭地政事務所按原告所提
    出之分割分案予以測量後，製作如附圖所示之複丈成果圖可
    詳（卷第98-100頁）。從而本院參酌：(一)被告辛○○雖提出
    宜蘭縣礁溪鄉公所都市計畫土地使用分區證明書乙紙，主張
    被規劃為計畫道路之土地因依物之使用目的不能分割，故此
    部分土地應由兩造繼續保持共有等語，惟按民法第823條第1
    項但書所謂因物之使用目的不能分割，係指該共有物現在依
    其使用目的不能分割者而言。倘現在尚無不能分割之情形，
    則將來縱有可能依其使用目的不能分割情事，亦無礙於共有
    人之分割請求權（本院70年度台上字第260號判決參照）。
    且依都市計畫法第42條、第50條、第51條之規定，道路預定
    地屬於公共設施用地，於一定期限內以徵收等方式取得之，
    逾期即視為撤銷，且於未取得前，所有權人仍得繼續為原來
    之使用或改為妨礙指定目的較輕之使用，並得申請為臨時建
    築使用，故經都市○○○○○道路預定地而尚未闢為道路之
    共土地，其共有人非不能訴請分割（最高法院75年3 月11日
    75年度第5 次民事庭會議決議(三)參照）。執此以觀，本件土
    地縱有部分現經編定為計劃道路，惟仍與民法第823條第1項
    但書所規定「因物之使用目的不能分割」之情形有別，被告
    辛○○主張此部分土地不能分割云云，自非有據；再者，被
    告辛○○並未再提出其他分割方案，可認其對於原告所主張
    之分割方案亦已不再爭執，從而如附圖所示之分割方案，堪
    信已經兩造當事人同意採用，本院應予尊重。(二)採如附圖所
    示之分割方案，各共有人所分得之土地面積與原應有部分比
    例相當，且各筆土地之分割線均成直線，復都面臨馬路，無
    礙出入，可發揮土地之經濟效益。(三)又如附圖所示Ａ部分、
    面積22.25 平方公尺之土地，已經原告及被告庚○○表明願
    意繼續保持共有，另附圖Ｂ、面積178 平方公尺之土地，亦
    經壬○○、卯○○、丑○○○、丁○○、己○○、戊○○、
    子○○、甲○○等8 人表示願意繼續保持共有關係等一切情
    狀，堪認如附圖所示之分割方案，已符合兩造當事人之利益
    及土地經濟效用，而足採用。
五、綜上所述，爰採用如附圖所示之分割方案，將兩造共有之系
    爭土地上如附圖編號Ａ所示、面積22.25 平方公尺之土地分
    歸原告及被告庚○○取得，並按應有部分各2分之1繼續保持
    共有；附圖所示編號Ｂ、面積178 平方公尺之土地分歸被告
    壬○○、卯○○、丑○○○、丁○○、己○○、戊○○、子
    ○○、甲○○等8 人取得，並按原應有部分折算後之比例繼
    續保持共有；如附圖所示Ｃ、面積66.75 平方公尺之土地則
    分配予被告林佑徵。
六、末者，本件訴訟費用確認為新台幣（下同）17,132元（即訴
    訟費用12,682元、測量費4,450 元）。又分割共有物事件本
    質上並無訟爭性，乃由本院斟酌何種分割方案較能增進共有
    物之經濟效益，並兼顧兩造之利益，以決定適當之分割方法
    ，故兩造本可互換地位，由任一共有人起訴請求分割，均無
    不可，實質上並無所謂何造勝訴敗訴之問題，是本事件之訴
    訟費用，應由兩造按如附表所示之應有部份比例分擔，方屬
    公允。
七、結論：本件原告之訴為有理由，依民事訴訟法第80條之 1，
    判決如主文。
中　　華　　民　　國　　96　　年　　 6　　月　　28　　日
                  臺灣宜蘭地方法院民事庭
                      法　官　邱景芬
正本與原本無異。
如不服本判決應於判決送達後20日內提出上訴狀（須附繕本）。
中　　華　　民　　國　　96　　年　　6 　　月　　29　　日
                      書記官  邱美龍
附表：
┌──────────┬──────────────────────┐
│  共有人            │應有部分比例及應負擔之訴訟費用比例          │
├──────────┼──────────────────────┤
│  丙○○○          │    24分之1                                 │
├──────────┼──────────────────────┤
│  庚○○            │    24分之1                                 │
├──────────┼──────────────────────┤
│  壬○○            │    27分之2                                 │
├──────────┼──────────────────────┤
│  卯○○            │    27分之4                                 │
├──────────┼──────────────────────┤
│  丑○○○          │    27分之3                                 │
├──────────┼──────────────────────┤
│  丁○○            │    216分之5                                │
├──────────┼──────────────────────┤
│  己○○            │    216分之5                                │
├──────────┼──────────────────────┤
│  戊○○            │    216分之5                                │
├──────────┼──────────────────────┤
│  子○○            │    72分之14                                │
├──────────┼──────────────────────┤
│  甲○○            │    216分之15                               │
├──────────┼──────────────────────┤
│  辛○○            │    12分之3                                 │
└──────────┴──────────────────────┘
